【裁判字號】    98,台上,3801
【裁判日期】    980703
【裁判案由】    偽造文書
【裁判全文】
最高法院刑事判決            九十八年度台上字第三八０一號
上  訴  人  甲○○
選任辯護人  李泰宏律師
上列上訴人因偽造文書案件，不服台灣高等法院花蓮分院中華民
國九十五年十一月二十八日第二審判決（九十五年度上訴字第一
五六號，起訴案號：台灣台東地方法院檢察署九十二年度偵字第
一四０六號、九十三年度偵字第二八六八號），提起上訴，本院
判決如下：
    主  文
上訴駁回。
    理  由
按刑事訴訟法第三百七十七條規定，上訴於第三審法院，非以判
決違背法令為理由，不得為之。是提起第三審上訴，應以原判決
違背法令為理由，係屬法定要件。如果上訴理由書狀並未依據卷
內訴訟資料，具體指摘原判決不適用何種法則或如何適用不當，
或所指摘原判決違法情事，顯與法律規定得為第三審上訴理由之
違法情形，不相適合時，均應認其上訴為違背法律上之程式，予
以駁回。本件原判決撤銷第一審關於上訴人甲○○部分之科刑判
決，改判認上訴人犯行使變造公文書、行使偽造私文書、詐欺等
罪，依刑法想像競合犯、修正前連續犯、牽連犯之規定，從一重
論上訴人以共同連續行使變造公文書，足以生損害於公眾及他人
罪，處有期徒刑貳年陸月，及為相關從刑之諭知。關於行使變造
公文書、行使偽造私文書罪部分，係依憑上訴人坦承：伊曾向戶
政機關申請戶籍謄本，於民國八十九年間，交予代書鍾政棟（檢
察官雖為不起訴處分，惟原審認有共同正犯關係）委託辦理伊母
親李寶金（民國九十一年三月二十一日死亡）繼承李秀源（五十
二年十一月十一日死亡）所有台東縣台東市○○段第一０八二、
一０九三、一０九五及一０九六號土地之登記等情不諱，參酌證
人即上訴人之胞弟李明進、胞妹李香蘭於第一審證稱：不悉伊等
母親李寶金生前被收養之事；證人吳淑芬（於第一審為認罪協商
）於第一審證稱：伊知道李寶金未被收養，收養書約是偽造的；
證人鍾政棟於偵訊中證述：伊要用印章時，經聯絡後，上訴人即
載其母親過來各等語，及卷附李寶金身分證、口卡片、戶籍登記
簿暨戶籍謄本（記載：其父母姓名欄「父：庫那伊；母：帕悟盧
」，並無「養父：李秀源；養母：李花」之情事等旨）、偽造之
收養書約及變造載有「養父：李秀源；養母：李花」之李寶金戶
籍登記簿及戶籍謄本、財政部台灣省南區國稅局八十九年九月二
十二日（89）遺免字第０四一００八八二號遺產稅逾核課期間案
件同意移轉證明書、上開土地重測前、後地段、地號變更對照之
土地登記謄本、土地登記申請書、台東縣台東地政事務所九十二
年七月二十一日東地所登記字第０九二０００五八七七號函等證
據資料，而為論斷，已敘述其所憑之證據及認定之理由。而以上
訴人否認犯罪，並辯稱：伊只是陪同李寶金，充當翻譯之角色，
並未參與偽造收養書約，本件戶籍資料，係李寶金囑伊代為轉交
代書云云，係飾卸之詞，無足採取，在理由內依憑調查所得證據
，詳加指駁。並說明：(一)上訴人就偽造之收養書約及變造之李寶
金戶籍登記簿及戶籍謄本之行使，與李瑞娥（經原審判處有期徒
刑二年確定）、鍾政棟、李寶金、吳淑芬有犯意之聯絡及行為之
分擔，為共同正犯。(二)戶籍謄本係自公務員職務上製作之戶籍登
記簿影印而來，與戶籍登記簿上之記載無異，兩者效用相同，其
在法律上之性質，即係公務員職務上製作之文書，顯與僅為便利
一時謀生用之證書、介紹書等特種文書有別，應屬一般公文書，
如將戶籍謄本內容加以變造，應成立刑法之變造公文書罪之理由
。從形式上觀察，原判決就行使變造公文書、行使偽造私文書罪
部分，並無違背法令之情形存在。此部分之上訴意旨略稱：(一)吳
明坤於偵查中之證言，及九十二年六月二十日之新台幣（下同）
一千七百二十萬元不動產契約書，公訴人並未列在證據清單上，
原判決竟以之為上訴人不利之證據，有違證據法則。(二)鍾政棟、
李明進、李香蘭於偵查中之證言，未經上訴人為反對詰問，亦未
同意作為證據，自無證據能力，原判決採信之，自有違誤。(三)主
嫌之代書、仲介或受不起訴處分或為緩刑之諭知，獨上訴人遭判
處有期徒刑二年六月，有違事理與比例原則。(四)告訴人楊樹南證
以：李寶金受李其聰利用為人頭，也分得前金三十萬元；仲介人
吳淑芬證稱：上訴人係在場翻譯，其無權作主云云，原判決對此
有利上訴人之證據，未置一詞，顯有判決理由不備之違誤等語。
惟查：（一）刑事訴訟法第一百五十九條之一規定：被告以外之
人於偵查中向檢察官所為之陳述，除顯有不可信之情況者外，得
為證據。況李明進、李香蘭於檢察官偵查時證述後，嗣於第一審
法院審理時再具結作證，並經上訴人及其辯護人予以詰問，有第
一審審判筆錄可稽（見第一審卷第一五二至一六四頁），已予上
訴人及其辯護人行使交互詰問之機會，並未妨礙其防禦權。原判
決綜合前開證人等之全部供述證據，斟酌卷內其他調查之證據資
料，本於經驗法則及論理法則，作合理之比較而為取捨、判斷，
此乃事實審法院就證據證明力而為之判斷，並無違背客觀存在之
證據法則。上訴意旨妄指為違法，自非依據卷內訴訟資料而為具
體指摘之合法第三審上訴理由。（二）證據之取捨，為事實審法
院之職權，倘其採證認事並不違背證據法則，即不得任意指為違
法。原判決已採信吳淑芬於第一審請求認罪協商之供述，且認依
憑上開證據，上訴人應負之罪責，已臻明確，自係認告訴人及吳
淑芬前開所證上訴人係單純為李寶金翻譯，李寶金係受人利用之
供述部分，仍不足為有利上訴人之認定，其雖未載明此部分不足
為有利上訴人之理由，僅係理由之敘述較為簡略，仍與判決之本
旨不生影響，按之刑事訴訟法第三百八十條之規定，尚難執以指
摘，資為第三審上訴之適法理由。（三）量刑輕重係屬事實審法
院得依職權自由裁量之事項，原判決已說明斟酌刑法第五十七條
各款所列情形，量處上訴人有期徒刑二年六月之理由，既未逾法
定刑度，又無濫用量刑權限之情形，即不得任意指摘執為第三審
上訴之適法理由。上訴意旨主張原判決量刑過重云云，係就原審
量刑職權之行使，任意指摘，仍非合法之第三審上訴理由。（四
）其餘上訴意旨，則置原判決之明白論斷於不顧，或仍持原判決
已說明理由而捨棄不採之陳詞辯解，再為事實上之爭執，或就屬
於事實審法院採證認事職權之行使，全憑己見，任意指摘，難謂
已符合首揭法定上訴第三審之要件。其此部分之上訴違背法律上
之程式，應予駁回。又本件上訴人所犯刑法第三百三十九條第一
項之詐欺取財罪部分，依刑事訴訟法第三百七十六條第四款之規
定，屬不得上訴於第三審之案件，雖本件其牽連之刑法第二百十
六條、第二百十一條、第二百十條行使變造公文書、行使偽造私
文書罪，得提起第三審上訴，詐欺之輕罪部分依法得併予提起上
訴，但以該行使變造公文書、行使偽造私文書部分之上訴合法為
前提，茲該重罪部分之上訴既不合法，應從程序上予以駁回，有
如前述，關於該輕罪之詐欺罪部分自無從依審判不可分之原則為
實體上之審判，其上訴亦為法所不許，應併予駁回。
據上論結，應依刑事訴訟法第三百九十五條前段，判決如主文。
中    華    民    國  九十八  年    七    月    三    日
                      最高法院刑事第三庭
                          審判長法官  林  增  福
                                法官  張  清  埤
                                法官  陳  世  雄
                                法官  蔡  國  在
                                法官  郭  毓  洲
      本件正本證明與原本無異
                                      書  記  官
中    華    民    國  九十八  年    七    月   八     日
                                                      K


司法院資訊處製作；財團法人民間司法改革基金會備份。
